【裁判字號】    96,訴,1570
【裁判日期】    970130
【裁判案由】    偽造有價證券等
【裁判全文】
臺灣臺北地方法院刑事判決              96年度訴字第1570號
    公  訴  人  臺灣臺北地方法院檢察署檢察官
    被      告  丙○○
    選任辯護人  莊明翰律師
上列被告因偽造有價證券等案件，經檢察官提起公訴（九十六年
度偵緝字第三０七、三一０、九０五號），本院判決如下：
    主  文
丙○○連續意圖供行使之用，而偽造有價證券，處有期徒刑壹年
捌月。如附表所示偽造之支票貳紙均沒收。
    事  實
一、丙○○係乙○○胞姊林富慧之子（丙○○與乙○○間乃三親
    等血親關係），意圖為自己不法之所有，於民國九十五年四
    月第一週之某日，在臺中市○○區○○路一九二號十五樓之
    七乙○○辦公處所之抽屜內，趁乙○○不注意之際，徒手竊
    取乙○○配偶戊○○所申領而交由乙○○保管，付款人為中
    華商業銀行東興分行之空白支票三紙（票號：ＪＥ0000
    000號至ＪＥ0000000號）及戊○○之印鑑章一枚
    （竊盜部分業據乙○○於偵查中撤回告訴），而於得手後兩
    日內，在臺中市某處，基於意圖供行使之用而偽造有價證券
    之概括犯意，先盜用前開戊○○之印鑑章於竊得之三張空白
    支票發票人欄內，並填寫票面金額新臺幣（下同）一百五十
    萬元、發票日九十五年五月二十五日於票號ＪＥ00000
    00號支票上，而偽造該有價證券，嗣透過不知情之成年友
    人，將該張支票持交予不知情之甲○○作為清償借款之用而
    行使之；嗣因丙○○發現伊所盜蓋於前揭三紙支票上之戊○○印鑑章，並非正確之支票印鑑章，乃於一星期後，再至前
    開乙○○辦公處所，趁乙○○不注意之際，自乙○○之皮包
    內，取出正確之戊○○支票印鑑章盜蓋於票號ＪＥ0000
    000號及ＪＥ0000000號支票發票人欄內，再於數
    日內陸續偽填票面金額一百五十萬元、發票日九十五年五月
    二十五日及票面金額一百二十萬元、發票日九十五年七月十
    二日於票號ＪＥ0000000號及ＪＥ0000000號
    支票上，偽造該有價證券二紙；復基於行使偽造私文書之犯
    意，於九十五年五月中旬，在苗栗縣造橋鄉龍深村二二之六
    號林富慧之公司內，趁林富慧不注意之際，盜蓋「日盈機械
    工業有限公司」印章於票號ＪＥ0000000號支票背面
    ，而表示日盈機械工業有限公司為該張支票背書之意思，再
    於隔日，透過不知情之成年友人，將上開票號ＪＥ0000
    000號支票交付甲○○，以換回前揭票號ＪＥ00000
    00號支票而行使之；再於九十五年六月十九日，在臺北市
    ○○○路三段某咖啡廳內，將票號ＪＥ0000000號支
    票持交予不知情之丁○○作為清償借款之用而行使之。嗣經
    甲○○、丁○○分別透過臺北富邦商業銀行中港分行、匯豐
    商業銀行臺中分行將持有之前揭支票予以提示交換，經銀行
    通知乙○○存款不足後，向中華商業銀行東興分行辦理掛失
    止付，始獲悉上情。
二、案經臺灣票據交換所臺中市分所分別函送臺北市政府警察局
    大安分局報請臺灣臺北地方法院檢察署檢察官偵查起訴，及
    函送臺北縣政府警察局蘆洲分局報請臺灣臺中地方法院檢察
    署呈請臺灣高等法院檢察署檢察長令轉臺灣臺北地方法院檢
    察署檢察官偵查起訴。
    理  由
甲、程序部分：
    按被告以外之人於審判外之言詞或書面陳述，除法律有規定
    者外，不得作為證據，刑事訴訟法第一百五十九條第一項定
    有明文；復按被告以外之人於偵查中向檢察官所為之陳述，
    除顯有不可信之情況者外，得為證據，同法第一百五十九條
    之一第二項亦有規定；另按被告以外之人於審判外之陳述，
    雖不符前四條之規定，而經當事人於審判程序同意作為證據
    ，法院審酌該言詞陳述或書面陳述作成時之情況，認為適當
    者，亦得為證據；當事人、代理人或辯護人於法院調查證據
    時，知有第一百五十九條第一項不得為證據之情形，而未於
    言詞辯論終結前聲明異議者，視為有前項之同意；同法第一
    百五十九條之五規定甚明。本案所據以認定被告丙○○犯罪
    事實之證據，其中部分屬傳聞證據，除證人乙○○、甲○○
    、丁○○於偵查中向檢察官所為之陳述，業經具結且無顯不
    可信之情形存在，依刑事訴訟法第一百五十九條之一第二項
    規定，自具備證據能力外；其餘之傳聞證據，因公訴人、被
    告及其選任辯護人於本院言詞辯論終結前均未對其證據能力
    聲明異議，本院認該等傳聞證據作成之情況亦無不當之情形
    ，依刑事訴訟法第一百五十九條之五規定，該等傳聞證據均
    具備證據能力，合先敘明。
乙、實體部分：
一、前揭犯罪事實，業據被告於警詢、偵查及本院審理時均坦承
    不諱，並經證人乙○○、甲○○、丁○○於偵查中到庭結證
    屬實，並有遺失票據申報書、掛失止付票據提示人資料查報
    表、票號ＪＥ0000000號、ＪＥ0000000號支
    票影本及退票理由單等件在卷可稽（見臺灣臺北地方法院檢
    察署九十五年度偵字第一四三０二號卷第十二頁至第十四頁
    、臺北縣政府警察局蘆洲分局刑案偵查卷宗第八頁至第十一
    頁），足認被告任意性自白核與事實相符，堪予採信。綜上
    ，本件事證明確，被告犯行堪以認定，應依法論科。
二、論罪科刑部分：
（一）查被告行為後，刑法部分條文於九十四年一月七日修正，
      同年二月二日公布，並於九十五年七月一日施行。修正後
      即現行刑法第二條第一項規定：行為後法律有變更者，適
      用行為時之法律，但行為後之法律有利於行為人者，適用
      最有利於行為人之法律。上開規定乃與刑法第一條罪刑法
      定主義契合，而貫徹法律禁止溯及既往原則，係規範行為
      後法律變更所生新舊法律比較適用之準據法，是刑法第二
      條本身雖經修正，但刑法第二條既屬適用法律之準據法，
      本身尚無比較新舊法之問題，應一律適用裁判時即修正後
      刑法第二條規定以決定適用之刑罰法律，合先敘明。而有
      關新舊法之比較，應就罪刑有關之共犯、連續犯、牽連犯
      加重等暨其他法定加減原因與加減例等一切情形，綜其全
      部罪刑之結果而為比較（最高法院九十五年度第八次刑事
      庭會議決議參照）。經查：
    (一)刑法第二百零一條第一項偽造有價證券罪，其法定刑為三
      年以上十年以下有期徒刑，得併科三千元以下罰金。而刑
      法第三十三條第五款修正為：「主刑之種類如下：五、罰
      金：新臺幣一千元以上，以百元計算之」，與被告行為時
      即修正前刑法第三十三條第五款規定之罰金最低額一元（
      即新臺幣三元）相比較，修正後之法律，將刑法第二百零
      一條第一項偽造有價證券罪所得科處之罰金刑最低額，提
      高為新臺幣一千元，因此，比較上述修正前、後之刑罰法
      律，自以被告行為時刑法第三十三條第五款科處罰金刑之
      法律較有利於被告。
    (二)刑法第五十六條連續犯之規定，業經修正刪除，此刪除雖
      非犯罪構成要件之變更，但顯已影響行為人刑罰之法律效
      果，自屬法律有變更，應依新法第二條第一項規定為新舊
      法之比較（最高法院九十五年度第八次刑事庭會議決議參
      照）。新法修正施行後，被告先後數次偽造有價證券之犯
      行，即須分論併罰，惟若適用修正前之刑法，則應依連續
      犯規定各以一罪論，是比較新舊法之結果，應適用較有利
      於被告之行為時法律即修正前之刑法第五十六條規定，論
      以連續犯。
    (三)刑法第五十五條後段有關牽連犯之規定業已刪除，是於新
      法修正施行後，被告所犯之偽造有價證券罪、行使偽造私
      文書罪，即須分論併罰，惟依修正前刑法，上開二罪具有
      牽連犯之裁判上一罪關係，而應從一重論以偽造有價證券
      罪。比較新舊法之規定，修正後之刑法對於被告較為不利
      ，自應適用行為時即較有利於被告之法律。
    (四)綜合上述各條文修正前、後之比較，自應整體適用被告行
      為時之刑法規定，對被告較為有利。
（二）又刑法施行法於九十五年六月十四日增訂第一條之一規定
      （於同年七月一日施行）：「中華民國九十四年一月七日
      刑法修正施行後，刑法分則編所定罰金之貨幣單位為新臺
      幣。九十四年一月七日刑法修正時，刑法分則編未修正之
      條文定有罰金者，自九十四年一月七日刑法修正施行後，
      就其所定數額提高為三十倍。但七十二年六月二十六日至
      九十四年一月七日新增或修正之條文，就其所定數額提高
      為三倍」，而刑法第二百零一條第一項之罪，並無在七十
      二年六月二十六日後有所修正，比較修正後刑法施行法第
      一條之一與罰金罰鍰提高標準條例第一條，就上開偽造有
      價證券罪所得科處罰金刑之最高額度規定均屬相同，並非
      刑罰法令之變更，無刑法第二條第一項比較新舊法之適用
      ，應適用裁判時之刑法施行法第一條之一第一項、第二項
      前段。
（三）按在支票背面偽造他人之署押，以為背書，其偽造支票背
      書，在票據法上係表示對支票負擔保責任之意思，為法律
      規定之文書，而此項行為，足以生損害於他人，故應成立
      偽造私文書罪（最高法院七十年台上字第二一六二號判例
      意旨參照）。故核被告所為，係犯刑法第二百零一條第一
      項偽造有價證券罪、第二百十六條、第二百十條行使偽造
      私文書罪。被告盜蓋印文之行為，為其偽造有價證券、偽
      造私文書之部分行為，而行使偽造有價證券、偽造私文書
      之低度行為，復為偽造有價證券、行使偽造私文書之高度
      行為所吸收，均不另論罪。被告先後數次偽造有價證券之
      犯行，時間緊接，所犯係構成要件相同之罪名，顯係基於
      概括犯意反覆為之，為連續犯，均應依修正前刑法第五十
      六條規定以一罪論，並加重其刑。被告所犯上開偽造有價
      證券罪、行使偽造私文書罪間，有方法結果之牽連關係，
      應從一重之偽造有價證券罪論處。另檢察官雖未就被告行
      使偽造私文書之犯行提起公訴，惟該部分犯行與檢察官已
      起訴經本院論罪之部分，有牽連犯之裁判上一罪關係，為
      起訴效力所及，本院自得併予審理。又被告偽造有價證券
      之行為，所犯為法定本刑三年以上十年以下有期徒刑，得
      併科三千元以下罰金之重罪，惟被告係因一時失慮而為本
      案犯行，事後業已與證人甲○○、丁○○就債務部分達成
      和解，並已獲得證人甲○○、丁○○、乙○○之原諒，此
      業據乙○○於本院審理時證述屬實，復有和解書、債務清
      償協議書各一紙在卷可證（見本院卷第三二頁、第三三頁
      ），以其犯罪之具體情狀及行為背景，確屬情輕法重，客
      觀上足以引起社會一般人之同情，縱宣告法定最低度之刑
      猶嫌過重，爰依刑法第五十九條之規定酌減其刑二分之一
      。被告既有刑之加重減輕二種事由，應先加後減之。爰審
      酌被告擅自盜取他人空白支票偽造後交付證人甲○○、丁○○以清償個人債務，缺乏尊重他人財產權之觀念，影響
      金融交易秩序，應予非難，惟其犯後坦承犯行，犯後態度
      尚佳，頗知悔悟，並已獲得證人甲○○、丁○○、乙○○
      之原諒，業如前述，兼衡其品行、智識程度、犯罪之手段
      、目的等一切情狀，量處如主文所示之刑。被告所偽造如
      附表所示之支票二紙，均應依刑法第二百零五條規定宣告
      沒收；至上開偽造之票號ＪＥ0000000號支票，業
      已由被告將支票上票據號碼剪下後交付予證人乙○○，剩
      餘之支票本體並已經乙○○之母親丟棄而滅失，業據證人
      乙○○於本院審理時證述明確，已無沒收之可能及必要，
      爰不另為沒收之諭知。
據上論斷，應依刑事訴訟法第二百九十九條第一項前段，刑法第
二條第一項前段、第二百零一條第一項、第二百十六條、第二百
十條、第五十九條、第二百零五條、修正前刑法第五十六條、第
五十五條，刑法施行法第一條之一第一項、第二項前段，判決如
主文。
本案經檢察官王志超到庭執行職務。
中    華    民    國    97    年    1     月    30    日
                   刑事第一庭  審判長法  官  陳興邦
                                     法  官  蘇嘉豐
                                     法  官  劉素如
上正本證明與原本無異。
如不服本判決，應於判決送達後10日內向本院提出上訴狀 (應抄
附繕本)。
                                     書記官  陳育君
中    華    民    國    97    年    1     月    30    日
附錄本案論罪法條：
中華民國刑法第201 條
意圖供行使之用，而偽造、變造公債票、公司股票或其他有價證
券者，處3 年以上10年以下有期徒刑，得併科3 千元以下罰金。
行使偽造、變造之公債票、公司股票或其他有價證券，或意圖供
行使之用，而收集或交付於人者，處1 年以上7 年以下有期徒刑
，得併科3 千元以下罰金。
中華民國刑法第216 條
行使第210 條至第215 條之文書者，依偽造、變造文書或登載不
實事項或使登載不實事項之規定處斷。
中華民國刑法第210 條
偽造、變造私文書，足以生損害於公眾或他人者，處5 年以下有
期徒刑。
中華民國刑法第205 條
偽造、變造之有價證券、郵票、印花稅票、信用卡、金融卡、儲
值卡或其他相類作為提款、簽帳、轉帳或支付工具之電磁紀錄物
及前條之器械原料及電磁紀錄，不問屬於犯人與否，沒收之。
附表：
  一、發票日民國九十五年五月二十五日、票面金額新臺幣一百
      五十萬元、票號ＪＥ0000000號、付款人中華商業
      銀行東興分行之支票一紙
  二、發票日民國九十五年七月十二日、票面金額新臺幣一百二
      十萬元、票號ＪＥ0000000號、付款人中華商業銀
      行東興分行之支票一紙


司法院資訊處製作；財團法人民間司法改革基金會備份。
